ACORDAO-COMPLETO-2464944

ACÓRDÃO 7603/2021 ATA 14/2021 - PRIMEIRA CÂMARA

VISTOS, relatados e discutidos estes autos de Tomada de Contas Especial instaurada pela Secretaria Especial de Cultura, em desfavor da Sra. Maria Rita Fonseca Lino de Souza (CPF: XXX.534.106-XX) , em razão da não comprovação, pela ausência de apresentação de prestação de contas, da boa e regular aplicação dos recursos captados mediante incentivo fiscal da Lei Rouanet, no montante de R$ 481.222,00, destinados ao projeto "Acordes" (Pronac 13-10145) , que teve por objeto a educação musical voltada para crianças e jovens de escolas públicas de bairros carentes de Minas Gerais e outros estados, aprovado e autorizado pela Portaria-MinC 691/2013, permitindo a captação de recursos financeiros na forma de doações ou patrocínios (Mecenato) , conforme estipulado na Lei 8.313/1991, alterada pela Lei 9.874/1999,
ACORDAM os Ministros do Tribunal de Contas da União, reunidos em sessão da 1ª Câmara, com fundamento nos arts. 1º, inciso I, 16, inciso III, alíneas "a" e "c", da Lei 8.443/1992, c/c os arts. 19 e 23, inciso III, da mesma Lei, e com arts. 1º, inciso I, 209, inciso I e III, 210 e 214, inciso III, do Regimento Interno, em:
9.1. julgar irregulares as contas da Sra. Maria Rita Fonseca Lino de Souza (CPF: XXX.534.106-XX) e condená-la ao pagamento das quantias a seguir especificadas, fixando o prazo de quinze dias, a contar da notificação, para que comprove, perante o Tribunal (art. 214, inciso III, alínea "a", do Regimento Interno) , o recolhimento da dívida aos cofres do Fundo Nacional de Cultura, atualizada monetariamente e acrescida dos juros de mora, calculados a partir das datas discriminadas, até a data do recolhimento, na forma prevista na legislação em vigor:
	DATA
	VALOR (R$) 
	DÉBITO / CRÉDITO

	23/12/2014
	114.000,00
	DÉBITO

	19/12/2014
	46.990,00
	DÉBITO

	26/12/2013
	261.732,00
	DÉBITO

	26/12/2013
	58.500,00
	DÉBITO

	29/8/2018
	28,15
	CRÉDITO

9.2. aplicar à Sra. Maria Rita Fonseca Lino de Souza (CPF: XXX.534.106-XX) a multa prevista no art. 57 da Lei 8.443/1992 c/c o art. 267 do Regimento Interno do TCU, no valor de R$ 50.000,00 (cinquenta mil reais) , fixando o prazo de quinze dias, a contar da notificação, para que comprove, perante o Tribunal (art. 214, III, alínea "a", do Regimento Interno do TCU) , o recolhimento da dívida aos cofres do Tesouro Nacional, atualizada monetariamente desde a data deste Acórdão até a do efetivo recolhimento, se pagas após o vencimento, na forma da legislação em vigor; 
9.3. autorizar, desde logo, a cobrança judicial das dívidas, caso não atendidas a notificação, na forma do disposto no art. 28, inciso II, da Lei 8.443/1992;
9.4. enviar cópia desta deliberação à Secretaria Especial de Cultura e à responsável, para ciência; e
9.5. encaminhar cópia deste Acórdão à Procuradoria da República no Estado de Minas Gerais, nos termos do § 3º do art. 16 da Lei 8.443/1992, c/c o § 7º do art. 209 do Regimento Interno do TCU, para conhecimento e adoção das medidas que entender cabíveis em seu âmbito de atuação.

Tomada de Contas Especial instaurada pela Secretaria Especial de Cultura,  em razão da não comprovação, pela ausência de apresentação de prestação de contas, da boa e regular aplicação dos recursos captados mediante incentivo fiscal da Lei Rouanet, no montante de R$ 481.222,00, destinados ao projeto Acordes (Pronac 13-10145), que teve por objeto a educação musical voltada para crianças e jovens de escolas públicas de bairros carentes de Minas Gerais e outros estados, aprovado e autorizado pela Portaria-MinC 691/2013, permitindo a captação de recursos financeiros na forma de doações ou patrocínios (Mecenato), conforme estipulado na Lei 8.313/1991, alterada pela Lei 9.874/1999.

Primeira Câmara

Secretaria Especial de Cultura - SEC.

3. Responsável: Maria Rita Fonseca Lino de Souza (CPF XXX.534.106-XX).

13.1. Ministros presentes: Walton Alencar Rodrigues (Presidente), Benjamin Zymler, Vital do Rêgo e Jorge Oliveira.
13.2. Ministros-Substitutos presentes: Augusto Sherman Cavalcanti (Relator) e Weder de Oliveira.

AUGUSTO SHERMAN

Adoto como Relatório a instrução lançada aos autos pela SecexTCE (peça 64) :
	"INTRODUÇÃO
Trata-se de tomada de contas especial instaurada pela Secretaria Especial de Cultura, em desfavor da Sra. Maria Rita Fonseca Lino de Souza (CPF: XXX.534.106-XX) , em virtude da não comprovação da boa e regular aplicação dos recursos captados mediante incentivo fiscal da Lei Rouanet, em face da omissão no dever de prestar contas dos recursos destinados ao projeto 'Acordes' (Pronac 13-10145) , tendo por objeto a educação musical voltada para crianças e jovens de escolas públicas de bairros carentes de Minas Gerais e outros estados, aprovado e autorizado pela Portaria-MinC 691/2013 (peça 5) , permitindo a captação de recursos financeiros na forma de doações ou patrocínios (Mecenato) , conforme estipulado na Lei 8.313/1991, alterada pela Lei 9.874/1999.
HISTÓRICO
Em 18/9/2018, com fundamento na IN/TCU 71/2012, alterada pela IN/TCU 76/2016 e DN/TCU 155/2016, o dirigente da instituição Secretaria Especial de Cultura autorizou a instauração da tomada de contas especial (peça 27) . O processo foi registrado no sistema e-TCE com o número 166/2019.
O Pronac 13-10145 foi firmado no valor de R$ 520.643,92, no período de 16/12/2013 a 31/12/2014 (peça 5) , com prazo para execução dos recursos 31/12/2013 a 31/12/2015, recaindo o prazo para prestação de contas em 30/1/2016.
A empresa proponente captou recursos autorizados, no montante de R$ 481.222,00, conforme atestam os recibos (peça 6) e/ou extratos bancários (peça 9) , tendo sido restituído o valor de R$ 28,15 em 29/8/2018 (peça 26) .
Registre-se que, deste total efetivamente captado recebido na conta, não está incluída uma parcela que foi depositada, por engano, pela instituição incentivadora BMB - Belgo Mineira Bekaert, no valor de R$ 50.931,00, em 19/12/2014 (peça 9, p. 1) , por se tratar de erro. O reconhecimento desse equívoco foi anunciado pela instituição à responsável (peça 17, p. 2) , bem como pela responsável ao MinC (peça 17, p. 1) , alegando se tratar de recurso destinado a outro projeto cultural, o Pronac 14-11188. Desse modo, a responsável solicitou que fosse feita a transferência do valor para o projeto correto. Consoante Nota Técnica 0003/2015-Coaif/CGAAV/DIC/Sefic/MinC (peça 19) , de 2/1/2015, foi sugerida a devolução, pelo MinC, do aludido montante, e, consoante a nota Técnica 0017/2015-Coaif/CGAAV/DIC/Sefic/MinC, (peça 20) , de 9/1/2015, foi autorizada a operação de estorno e orientado que fosse feito pela própria responsável. Assim, foi executado o procedimento de estorno mediante o depósito em cheque (peça 20, p. 3, compensado conforme peça 9, p. 5) e comprovante de depósito na conta correta de destino do recurso à peça 20, p. 4, em 11/2/2015, seguindo rigorosamente a orientação do item 4 da mencionada Nota Técnica 17/2015. Desse modo, a aludida parcela, de R$ 50.931,00 vinculada à data de 19/12/2014 não deve ser considerada como montante captado.
O fundamento para a instauração da Tomada de Contas Especial, conforme consignado na matriz de responsabilização elaborada pelo tomador de contas, foi a constatação da seguinte irregularidade: 
Omissão ao dever de prestar contas.
A responsável arrolada na fase interna foi devidamente comunicada e, diante da ausência de justificativas suficientes para elidir a irregularidade e da não devolução dos recursos, instaurou-se a tomada de contas especial.
No relatório (peça 37) , o tomador de contas concluiu que o prejuízo importaria no valor original de R$ 481.193,85, imputando-se a responsabilidade a Sra. Maria Rita Fonseca Lino de Souza, na condição de proponente. 
Em 18/7/2019, a Controladoria-Geral da União emitiu o relatório de auditoria (peça 38) , em concordância com o relatório do tomador de contas. O certificado de auditoria e o parecer do dirigente do órgão de controle interno concluíram pela irregularidade das presentes contas (peças 39 e 40) .
Em 23/7/2019, o ministro responsável pela área atestou haver tomado conhecimento das conclusões contidas no relatório e certificado de auditoria, bem como do parecer conclusivo do dirigente do órgão de controle interno, manifestando-se pela irregularidade das contas, e determinou o encaminhamento do processo ao Tribunal de Contas da União (peça 41) .
Em consequência, na instrução presente na peça 44 foi proposto:
a) realizar a citação, com fundamento nos arts. 10, § 1º, e 12, incisos I e II, da Lei 8.443/1992 c/c o art. 202, incisos I e II, do RI/TCU, para que, no prazo de quinze dias, a responsável abaixo indicada, em decorrência das condutas praticadas, apresente alegações de defesa e/ou recolha, aos cofres especificados, a quantia abaixo indicada, atualizada monetariamente a partir da respectiva data até o efetivo recolhimento, abatendo-se na oportunidade a quantia eventualmente ressarcida, na forma da legislação em vigor, que geraram as irregularidades demonstradas a seguir:
Débito relacionado somente à responsável Sra. Maria Rita Fonseca Lino de Souza (CPF: XXX.534.106-XX) , na condição de proponente.
Irregularidade: não comprovação da boa e regular aplicação dos recursos federais repassados com amparo no Pronac 13-10145, em face da omissão no dever de prestar contas dos valores transferidos.
Evidências da irregularidade: Notificação (ofício) , inclusive edital (peça 30) , Outros (peça 32) , Extrato bancário conta específica, da data dos créditos até o encerramento da movimentação (peça 9) , Aviso de recebimento (AR) ou equivalente (peça 31) , Outros (peça 29) e Determinação/recomendação de instauração (peça 27) .
Normas infringidas: arts. 37, caput, e 70, parágrafo único, da Constituição Federal; art. 93 do Decreto-Lei 200/67; art. 66 do Decreto 93.872/1986; art. 29 da Lei 8.313/1991; art. 39 da Portaria Minc 46/1998; IN MinC 1/2010, art. 6º, inciso VI; IN-MinC 1/2012, art. 71, §§ 1ºe 2º; IN-MinC 1/2013, arts. 10, inciso VI, 75, parágrafo primeiro, 78 e 90, parágrafo único; IN-MinC 1/2017, arts. 101 e 106, inciso III, alínea 'a'; IN MinC 5/2017, arts. 47, 48 e 51, inciso III, alínea 'a'; art. 8º da Lei 8.443/1992 c/c Acórdão 1928/2005-TCU-Segunda Câmara) .
Cofre credor: Fundo Nacional de Cultura.
Valor atualizado do débito (sem juros) em 12/8/2019: R$ 651.301,21
Conduta: nas parcelas D1 a D4 - não demonstrar a boa e regular aplicação dos recursos federais recebidos e geridos por meio do instrumento em questão, no período de 31/12/2013 a 31/12/2015, em face da omissão na prestação de contas, cujo prazo encerrou-se em 30/1/2016.Conduta: não demonstrar a boa e regular aplicação dos recursos federais recebidos e geridos por meio do instrumento em questão, no período de 31/12/2013 a 31/12/2015, em face da omissão na prestação de contas, cujo prazo encerrou-se em 30/1/2016.
Nexo de causalidade: a conduta descrita impediu o estabelecimento do nexo causal entre as possíveis despesas efetuadas com os recursos recebidos, no âmbito do instrumento em questão, no período de 31/12/2013 a 31/12/2015, resultando em presunção de dano ao erário.
Culpabilidade: não há excludentes de ilicitude, de culpabilidade e de punibilidade; é razoável supor que a responsável tinha consciência da ilicitude de sua conduta; era exigível conduta diversa da praticada, qual seja, desincumbir-se do seu dever por meio da apresentação da prestação de contas no prazo e forma devidos.
 informar à responsável que, caso venha a ser condenado pelo Tribunal, os débitos ora apurados serão acrescidos de juros de mora, nos termos do § 1º do art. 202 do RI/TCU;
esclarecer à responsável, em obediência ao art. 12, § 2º, da Lei 8.443/1992, e ao art. 12, inciso VI, da Resolução TCU 170/2004, que o recolhimento tempestivo do débito somente saneará o processo caso seja reconhecida a sua boa-fé e não se constate outra irregularidade nas contas; 
realizar a audiência do responsável abaixo indicado, com fundamento nos arts. 10, § 1º, e 12, incisos I e III, da Lei 8.443/1992, c/c o art. 202, incisos I e III, do RI/TCU, para que, no prazo de quinze dias, apresente razões de justificativa quanto as condutas praticadas que geraram as irregularidades demonstradas a seguir: 
Responsável: Sra. Maria Rita Fonseca Lino de Souza (CPF: XXX.534.106-XX) , na condição de proponente
Irregularidade: não cumprimento do prazo originalmente estipulado para prestação de contas do projeto incentivado, cujo prazo encerrou-se em 30/1/2016.
Evidências da irregularidade: Outros (peça 32) , Aviso de recebimento (AR) ou equivalente (peça 31) , Outros (peça 29) e Determinação/recomendação de instauração (peça 27) 
Normas infringidas: arts. 37, caput, e 70, parágrafo único, da Constituição Federal; art. 93 do Decreto-Lei 200/67; art. 66 do Decreto 93.872/1986; art. 29 da Lei 8.313/1991; art. 39 da Portaria Minc 46/1998; IN MinC 1/2010, art. 6º, inciso VI; IN-MinC 1/2012, art. 71, §§ 1ºe 2º; IN-MinC 1/2013, arts. 10, inciso VI, 75, parágrafo primeiro, 78 e 90, parágrafo único; IN-MinC 1/2017, arts. 101 e 106, inciso III, alínea 'a'; IN MinC 5/2017, arts. 47, 48 e 51, inciso III, alínea 'a'; art. 8º da Lei 8.443/1992 c/c Acórdão 1928/2005-TCU-Segunda Câmara) .
Conduta: descumprir o prazo originalmente estipulado para prestação de contas dos recursos federais recebidos à conta do instrumento em questão, o qual se encerrou em 30/1/2016
Nexo de causalidade: a conduta descrita impediu o estabelecimento do nexo causal entre as possíveis despesas efetuadas com os recursos recebidos, no âmbito do instrumento em questão, no período de 31/12/2013 a 31/12/2015.
Culpabilidade: não há excludentes de ilicitude, de culpabilidade e de punibilidade; é razoável supor que a responsável tinha consciência da ilicitude de sua conduta; era exigível conduta diversa da praticada, qual seja, desincumbir-se do seu dever por meio da apresentação da prestação de contas no prazo e forma devidos.
A citação e a audiência foram realizadas por intermédio do Ofício 7523/2019-TCU/Secex-TCE datado de 29/8/2019 e presente na peça 47. Em resposta, a responsável apresentou seus argumentos de defesa por intermédio dos documentos presentes nas peças 49-51, os quais foram analisados na instrução presente na peça 54.
Adicionalmente a responsável apresentou, intempestivamente, documentos referentes à prestação de contas.
14.	Diante do exposto, na instrução presente na peça 54 foi proposto:
a) diligenciar a Secretaria Especial de Cultura, para que, no prazo de 60 (sessenta) dias a contar da ciência, informe sobre a regularidade ou não da documentação comprobatória da prestação de contas objeto do projeto cultural Pronac 13-10145, encaminhada ao Tribunal, (presente nas peças 49, 50 e 51) , bem como as descrições, os valores e as datas de eventuais débitos constatados;
b) informar à Secretaria Especial de Cultura que a resposta à diligência deve englobar as análises das execuções físicas e financeiras do Pronac 13-10145, ainda que o § 3º, do art. 50, da IN 2/2019, regulamente sua análise de forma diversa, tendo em vista o previsto no § 1º, do art. 10, da lei 8.443/1992; e
c) encaminhar cópia integral do processo à Secretaria Especial de Cultura, a fim de subsidiar sua análise.
15.	O Exmo. Ministro Relator ratificou a proposta da unidade técnica, determinando a realização de diligência à Secretaria Especial de Cultura, (peça 57, p. 1) .
EXAME TÉCNICO
16.	A diligência foi realizada por intermédio do Ofício 45484/2020-TCU/Seproc, de 26/8/2020, presente na peça 59. Em resposta vieram aos autos os documentos presentes na peça 61. Entre os documentos apresentados consta o PARECER FINANCEIRO 55/2020/CAEPP/CGPCONT/SGFT /GSE, (peça 61, p. 5-7) , de onde se extrai o seguinte conteúdo:
	 (...) 
2.5. OCORRÊNCIAS:
2.5.1. Devido ao tempo transcorrido, os recursos aplicados produziram quantia expressiva de valores acima do valor do captado. As despesas do extrato somam, com tarifas, o valor total de R$ 521.466,14.
2.5.2. Apesar de ser situação vedada pela Instrução Normativa nº 02/2019, foram identificadas várias despesas com tarifas. Essas tarifas somam o montante de R$ 1.735,55.
 2.5.3. Os comprovantes apresentados somam a quantia total de R$ 333.765,10 e, somado a isso, há uma devolução ao Fundo Nacional de Cultura de R$ 28,15. 
2.5.4. Levando em consideração o prazo de execução deferido até 31/12/2015, os comprovantes apresentados e emitidos até esta data somam o total de R$ 229.737,60. Apesar disto, o extrato bancário demonstra que até 31/12/2015 foram executadas despesas no montante de R$ 316.336,71, sem tarifas ou devolução. Ou seja, há uma diferença não comprovada até 31/12/2015 de R$ 86.599,11.
2.5.5. Como descrito no item 2.2, a proponente executou o projeto mesmo após o final do período de execução. O extrato bancário demonstra que as despesas após a data deferida somam o total de R$ 203.365,73, sem tarifas ou devolução. Os comprovantes apresentados para esse período sem deferimento totalizam o montante de R$ 104.027,50. Ou seja, para esse período executado sem deferimento também há uma diferença não comprovada, que soma o valor de R$ 99.338,23. 
2.5.6. Além disso, de acordo com os comprovantes apresentados, houve a aquisição de 528 itens de material permanente, entre instrumentos musicais e acessórios para instrumentos, tais como violinos, violoncelos, flautas e espaleiras para violinos, que totalizam o valor de R$ 42.827,40. Esses itens foram previstos no orçamento aprovado, porém, não foi apresentado o recibo do destinatário referente ao direcionamento destes bens a uma entidade de natureza cultural, documento exigido pela Instrução Normativa. 
2.6. Em vista das situações identificadas acima, esta Coordenação entende que, caso a execução do objeto e sua democratização de acesso sejam eventualmente comprovadas pela área técnica responsável, as despesas executadas e comprovadas após o período indeferido para execução do projeto poderiam ser acatadas, salvo melhor juízo. Sendo assim, sugere-se a impugnação das despesas com tarifas bancárias (R$ 1.735,55) , bem como com os valores não comprovados por meio de comprovantes de despesas válidos, tais como Notas Fiscais, citados nos itens 2.5.4 e 2.5.5 (R$ 86.599,11 e R$ 99.338,23, respectivamente) . 
2.7. Valor total impugnado: R$ 187.672,89 (a ser acrescido de correção monetária) .
17.	Entretanto, a NOTA TÉCNICA Nº: 23/2020/COAOB/CGARE/DFIND/SEFIC/SECULT, (peça 61, p. 8-11) , concluiu pela impossibilidade de avaliação técnica quanto à execução física do projeto cultural pela ausência de apresentação, pelo responsável, da documentação pertinente, conforme se verifica a seguir. Em consequência deve ser restituída a totalidade dos recursos transferidos
 (...) 
9. Compete a esta área técnica a análise quanto à execução física dos projetos culturais incentivados pela Lei Rouanet. Desse modo, passamos a nos deter na documentação encaminhada pela proponente ao TCU.
 10. O material é formado por carta lavrada pela proponente, em que ela historia sua versão dos fatos e solicita que os documentos anexados sejam recebidos 'dando por firme e boa a prestação de contas que deixou de fazer junto ao Ministério da Cultura bem como o afastamento de qualquer mácula que possa vir a ferir a sua integridade moral'. Os documentos anexados afetos à prestação de contas consistem em notas fiscais alegadamente relativas a despesas do projeto cultural.
11. Em sua correspondência, a proponente alega que por inexperiência deixou de solicitar prorrogação do prazo de execução do projeto até 31/12/2015, quando este prazo se encerraria. Como havia recursos disponíveis, teria continuado o projeto no exercício de 2016, mesmo sem estar coberta pelo período de execução autorizado. A despeito dessa narrativa, cabe-nos tão somente na presente análise avaliar se a documentação encaminhada está apta a comprovar o cumprimento do objeto. 12
12. Nesse ínterim, observamos que a documentação relativa à prestação de contas está incompleta. Com efeito, é formada apenas por notas fiscais, o que inviabiliza uma avaliação quanto à execução física, ou seja, o cumprimento do objeto. Para avaliar o cumprimento das metas físicas pactuadas, são imprescindíveis documentos como materiais de divulgação, registros videográficos e fotográficos, declarações de pessoas físicas e/ou entidades beneficiadas com o projeto, mídia espontânea, bem como relatório final ou relatório de cumprimento do objeto. Esse relatório deve descrever as etapas de trabalho, medidas de acessibilidade e democratização de acesso executadas, entre outros aspectos. Tais exigências foram previstas na Instrução Normativa-MinC nº 1/2013, vigente à época de execução do projeto cultural, conforme transcrito abaixo:
Art. 75. Os projetos culturais de que trata esta Instrução Normativa terão sua execução acompanhada pelo MinC, de forma a assegurar a consecução dos seus objetos e seus objetivos, permitida a delegação, conforme previsto no art. 8º do Decreto nº 5.761, de2006. 
 (...) 
 § 2º Para cumprimento do disposto no § 1º deste artigo, o relatório final consolidado no Salic deverá estar acompanhado dos seguintes documentos: 
I - cópia dos despachos adjudicatórios e homologações das licitações realizadas ou justificativa para sua dispensa ou inexigibilidade, com o respectivo embasamento legal, quando o proponente pertencer à Administração Pública;
 II - cópia das cotações de preços, nas hipóteses previstas nos§§ 1º e 2º do art. 32 desta Instrução Normativa; 
III - relatório da execução física do projeto com avaliação dos resultados; 
IV - relatório de bens móveis adquiridos, produzidos ou construídos, juntamente com comprovante de realização da cotação de preços prevista no § 2º do art. 32 desta Instrução Normativa; 
V - relatório de bens imóveis adquiridos, produzidos ou construídos; 
VI - comprovação da distribuição dos produtos obtidos na execução do projeto, conforme previsto no plano básico de distribuição do projeto aprovado; 
VII - exemplar de produto, comprovação fotográfica ou outro registro do cumprimento do plano básico de divulgação do projeto (arquivos digitais, livro, CD, registro audiovisual etc.) ; 
VIII - comprovação das medidas adotadas pelo proponente para garantir a acessibilidade e democratização do acesso, nos termos aprovados pelo Ministério da Cultura; 
IX - comprovante do recolhimento, ao FNC, de eventual saldo não utilizado na execução do projeto;
X - cópia do termo de aceitação definitiva da obra, quando o projeto objetivar a execução de obra ou serviço de engenharia; 
XI - comprovação da destinação cultural dos bens adquiridos, produzidos ou construídos; 
XII - cópias das notas fiscais, recibos de pagamentos de autônomos - RPA - e extratos bancários; e 
XIII - relatórios que compõem o Roteiro de Prestação de Contas disponível no portal do MinC na internet, com a indicação das fontes dos recursos.
13. Cumpre registrar que em consonância com o princípio da busca da verdade material, fizemos pesquisa espontânea na internet a fim de encontrar registros sobre o projeto cultural. Encontramos algumas páginas que mencionam atividades do projeto 'Acordes', patrocinado pela empresa Arcelor Mittal, e desenvolvido nos municípios previstos neste projeto. Entretanto, verificamos que se trata de uma ação continuada, com início anterior à execução do projeto cultural em tela e com atividades registradas em anos posteriores. Além disso, as informações não são conclusivas a respeito de aspectos centrais a serem avaliados, como número de beneficiários, gratuidade, plano de divulgação e medidas de acessibilidade a pessoas com deficiência. Ademais, a proatividade do órgão concedente em buscar informações sobre projetos incentivados deve ter um caráter complementar, não substituindo o dever do proponente em apresentar uma prestação de contas com toda a documentação exigida. 14. Pelo exposto, f
14. Pelo exposto, fica patente que a documentação faltante supracitada é imprescindível para uma análise justa e objetiva quanto a execução física do projeto cultural. Atentamos para o fato de que a proponente solicitou ao TCU, no último parágrafo de seu expediente, a concessão de novo prazo para a juntada de novos documentos, 'tendo em vista o volume dos mesmos e o prazo exíguo dado neste ato para a apresentação de tais documentos'. O pedido indica que a proponente talvez disponha de documentação capaz de viabilizar a avaliação aqui pretendida e não possibilitada
15. Portanto, concluímos pela impossibilidade de avaliação técnica quanto à execução física do projeto cultural pela ausência da documentação pertinente.
18.	Assim, considerando que a NOTA TÉCNICA 23/2020/COAOB/CGARE/DFIND/SEFIC /SECULT, concluiu pela impossibilidade de avaliação técnica quanto à execução física do projeto cultural pela ausência de apresentação, pelo responsável, da documentação pertinente, o débito do presente processo deverá ser constituído pela totalidade dos recursos transferidos.
19.	Com relação à citação realizada, fundada na 'não comprovação da boa e regular aplicação dos recursos federais repassados', não há necessidade de realização de nova citação dos responsáveis, conforme enunciado abaixo transcrito: 
Acórdão 2050/2016-TCU-Segunda Câmara, Rel. Min. Marcos Bemquerer: Nos casos em que o responsável tenha sido citado por omissão no dever de prestar contas e venha a apresentar a reclamada prestação de contas, mas na análise das alegações de defesa sejam constatadas irregularidades que caracterizam dano ao erário, não é necessária a renovação da citação se:
a) no ofício citatório estiver expressamente consignado que o débito decorre da não comprovação da boa e regular aplicação dos recursos geridos; e 
b) o valor do dano apurado ao final não seja superior àquele que constou da citação.
20.	Verifica-se que a citação realizada atende ao quesito constante na alínea 'a', conforme se constata no ofício presente na peça 47. Já o valor do dano apurado não é superior àquele que constou na citação, (é idêntico àquele) . Portanto não é necessária a renovação da citação.
Prescrição da Pretensão Punitiva 
21.	 Vale ressaltar que a pretensão punitiva do TCU, conforme Acórdão 1441/2016-TCU-Plenário, Relator: Benjamin Zymler, que uniformizou a jurisprudência acerca dessa questão, subordina-se ao prazo geral de prescrição indicado no art. 205 do Código Civil, que é de dez anos, contado da data de ocorrência da irregularidade sancionada, nos termos do art. 189 do Código Civil, sendo este prazo interrompido pelo ato que ordenar a citação, a audiência ou a oitiva dos responsáveis. 
22.	 No caso em exame, não ocorreu a prescrição, uma vez que a irregularidade sancionada ocorreu em 30/1/2016 (prazo final para prestação de contas) , e o ato de ordenação da citação ocorreu em 19/8/2019 (peça 45) .
Cumulatividade de multas.
23.	 Quanto à possibilidade de aplicação cumulativa das multas dos arts. 57 e 58, inciso I, da Lei 8.443/1992, ainda que seja adequada a realização de citação e audiência do responsável, por força do disposto no art. 209, §4º, do Regimento Interno do TCU, o Tribunal reconhece que existe relação de subordinação entre as condutas de 'não comprovação da aplicação dos recursos' e de 'omissão na prestação de contas', sendo a primeira consequência da segunda, o que enseja, na verificação das duas irregularidades, a aplicação da multa do art. 57, com o afastamento da multa do art. 58, inciso I, em atenção ao princípio da absorção (Acórdão 9579/2015-TCU-Segunda Câmara, Relator Ministro Vital do Rêgo; Acórdão 2469/2019-TCU-Primeira Câmara, Relator Ministro Augusto Sherman) . 
24.	 Conforme leciona Cezar Bitencourt (Tratado de Direito Penal: parte geral - 8ª Edição - São Paulo: Saraiva, 2003. Pg. 565) , na absorção, ' (...) a pena do delito mais grave absorve a pena do delito menos grave, que deve ser desprezada'. No caso concreto, a 'omissão no dever de prestar contas', embora seja uma irregularidade autônoma, funciona como fase ou meio para a consecução da 'não comprovação da aplicação dos recursos', havendo clara relação de interdependência entre essas condutas. Dessa forma, recaindo as duas ocorrências num mesmo gestor, deve prevalecer a pena do delito mais grave, qual seja, a multa do art. 57, da Lei 8.443/1992.
CONCLUSÃO:
25.	Quanto às razões de justificativas, a defesa apresentada não trouxe nenhum fato ou circunstância que comprovadamente pudesse justificar o não cumprimento do prazo para a apresentação da prestação de contas, devendo as razões de justificativas ser rejeitadas. 
26. 	Verifica-se que não houve a prescrição da pretensão punitiva, conforme itens 21 a 22. Tendo em vista que não constam dos autos elementos que permitam reconhecer a boa-fé dos responsáveis ou a ocorrência de outras excludentes de culpabilidade, sugere-se que as contas da Sra. Maria Rita Fonseca Lino de Souza (CPF: XXX.534.106-XX) sejam julgadas irregulares, nos termos do art. 202, § 6º, do Regimento Interno do TCU, com a imputação do débito atualizado monetariamente e acrescido de juros de mora, nos termos do art. 202, §1º do Regimento Interno do TCU, aplicando-lhe, ainda, a multa prevista no art. 57 da Lei 8.443/1992.
PROPOSTA DE ENCAMINHAMENTO 
27. 	Diante do exposto, submetem-se os autos à consideração superior, propondo-se a adoção das seguintes medidas:
a) rejeitar as razões de justificativas e as alegações de defesa apresentadas pela Sra. Maria Rita Fonseca Lino de Souza (CPF: XXX.534.106-XX) ;
b) com fundamento nos arts. 1º, inciso I, 16, inciso III, alínea	s 'a' e 'c', da Lei 8.443/1992 c/c os arts. 19 e 23, inciso III, da mesma Lei, e com arts. 1º, inciso I; 209, incisos I e III; 210 e 214, inciso III, do Regimento Interno, julgar irregulares as contas da Sra. Maria Rita Fonseca Lino de Souza (CPF: XXX.534.106-XX) , e condená-la ao pagamento das quantias a seguir especificadas, com a fixação do prazo de quinze dias, a contar da notificação, para comprovar, perante o Tribunal (art. 214, inciso III, alínea 'a', do Regimento Interno) , o recolhimento da dívida aos cofres do Fundo Nacional de Cultura, atualizada monetariamente e acrescida dos juros de mora, calculados a partir das datas discriminadas, até a data do recolhimento, na forma prevista na legislação em vigor:
	VALOR
	DATA
	DÉBITO / CRÉDITO

	114.000,00
	23/12/2014
	DÉB

	46.990,00
	19/12/2014
	DÉB

	261.732,00
	26/12/2013
	DÉB

	58.500,00
	26/12/2013
	DÉB

	28,15
	29/8/2018
	CRÉDITO

c) aplicar à Sra. Maria Rita Fonseca Lino de Souza (CPF: XXX.534.106-XX) a multa prevista no art. 57 da Lei 8.443/1992 c/c o art. 267 do Regimento Interno do TCU, fixando-lhes o prazo de quinze dias, a contar da notificação, para que comprove, perante o Tribunal (art. 214, III, alínea 'a', do Regimento Interno do TCU) , o recolhimento da dívida aos cofres do Tesouro Nacional, atualizada monetariamente desde a data do acórdão que vier a ser proferido por este Tribunal até a do efetivo recolhimento, se pagas após o vencimento, na forma da legislação em vigor; 
d) informar à responsável Sra. Maria Rita Fonseca Lino de Souza (CPF: XXX.534.106-XX) ; que, caso se demonstre, por via recursal, a correta aplicação dos recursos, poderá ser reaplicada a multa do art. 58, inciso I, da Lei 8.443/1992, antes absorvida pela multa do art. 57 do mesmo diploma legal
e) autorizar, desde logo, a cobrança judicial das dívidas, caso não atendidas a notificação, na forma do disposto no art. 28, inciso II, da Lei 8.443/1992;
f) autorizar também, desde logo, se requerido, com fundamento no art. 26 da Lei 8.443, de 1992, c/c o art. 217, §§ 1º e 2º do Regimento Interno do TCU, o parcelamento da dívida em até 36 parcelas, incidindo, sobre cada parcela, corrigida monetariamente, os correspondentes acréscimos legais, fixando-lhe o prazo de quinze dias, a contar do recebimento da notificação, para comprovarem, perante o Tribunal, o recolhimento da primeira parcela, e de trinta dias, a contar da parcela anterior, para comprovarem os recolhimentos das demais parcelas, devendo incidir, sobre cada valor mensal, atualizado monetariamente, os juros de mora devidos, no caso do débito, na forma prevista na legislação em vigor, alertando os responsáveis de que a falta de comprovação do recolhimento de qualquer parcela importará o vencimento antecipado do saldo devedor, nos termos do § 2º do art. 217 do Regimento Interno deste Tribunal; 
g) enviar cópia do Acórdão que vier a ser proferido à Secretaria Especial de Cultura e às responsável, para ciência, informando-lhes que a deliberação, acompanhada do Relatório e do Voto que a fundamentarem, estará disponível para a consulta no endereço www.tcu.gov.br/acordaos;
h) encaminhar cópia da deliberação, bem como do relatório e do voto que a fundamentarem, ao Procurador-Chefe da Procuradoria da República no Estado de Minas Gerais, nos termos do § 3º do art. 16 da Lei 8.443/1992 c/c o § 7º do art. 209 do Regimento Interno do TCU, para adoção das medidas que entender cabíveis. TC Processo 022.052-2019-4.".
	
2.	O Sr. Secretário da SecexTCE manifestou-se de acordo com as análises e propostas contidas a instrução (peça 66) .
3.	A representante do MP/TCU manifestou-se de acordo com a proposta oferecida pela unidade técnica (peça 67) , nos seguintes termos:
"Em face do que restou apurado nos autos, manifesta-se o Ministério Público de Contas de acordo com a proposta oferecida pela unidade técnica, transcrita abaixo, no sentido de o TCU:
'a) rejeitar as razões de justificativas e as alegações de defesa apresentadas pela Sra. Maria Rita Fonseca Lino de Souza (CPF: XXX.534.106-XX) ;
b) com fundamento nos arts. 1º, inciso I, 16, inciso III, alínea	s 'a' e 'c', da Lei 8.443/1992 c/c os arts. 19 e 23, inciso III, da mesma Lei, e com arts. 1º, inciso I; 209, incisos I e III; 210 e 214, inciso III, do Regimento Interno, julgar irregulares as contas da Sra. Maria Rita Fonseca Lino de Souza (CPF: XXX.534.106-XX) , e condená-la ao pagamento das quantias a seguir especificadas, com a fixação do prazo de quinze dias, a contar da notificação, para comprovar, perante o Tribunal (art. 214, inciso III, alínea 'a', do Regimento Interno) , o recolhimento da dívida aos cofres do Fundo Nacional de Cultura, atualizada monetariamente e acrescida dos juros de mora, calculados a partir das datas discriminadas, até a data do recolhimento, na forma prevista na legislação em vigor:
	VALOR
	DATA
	DÉBITO / CRÉDITO

	114.000,00
	23/12/2014
	DÉB

	46.990,00
	19/12/2014
	DÉB

	261.732,00
	26/12/2013
	DÉB

	58.500,00
	26/12/2013
	DÉB

	28,15
	29/8/2018
	CRÉDITO

c) aplicar à Sra. Maria Rita Fonseca Lino de Souza (CPF: XXX.534.106-XX) a multa prevista no art. 57 da Lei 8.443/1992 c/c o art. 267 do Regimento Interno do TCU, fixando-lhes o prazo de quinze dias, a contar da notificação, para que comprove, perante o Tribunal (art. 214, III, alínea 'a', do Regimento Interno do TCU) , o recolhimento da dívida aos cofres do Tesouro Nacional, atualizada monetariamente desde a data do acórdão que vier a ser proferido por este Tribunal até a do efetivo recolhimento, se pagas após o vencimento, na forma da legislação em vigor; 
d) informar à responsável Sra. Maria Rita Fonseca Lino de Souza (CPF: XXX.534.106-XX) ; que, caso se demonstre, por via recursal, a correta aplicação dos recursos, poderá ser reaplicada a multa do art. 58, inciso I, da Lei 8.443/1992, antes absorvida pela multa do art. 57 do mesmo diploma legal
e) autorizar, desde logo, a cobrança judicial das dívidas, caso não atendidas a notificação, na forma do disposto no art. 28, inciso II, da Lei 8.443/1992;
f) autorizar também, desde logo, se requerido, com fundamento no art. 26 da Lei 8.443, de 1992, c/c o art. 217, §§ 1º e 2º do Regimento Interno do TCU, o parcelamento da dívida em até 36 parcelas, incidindo, sobre cada parcela, corrigida monetariamente, os correspondentes acréscimos legais, fixando-lhe o prazo de quinze dias, a contar do recebimento da notificação, para comprovarem, perante o Tribunal, o recolhimento da primeira parcela, e de trinta dias, a contar da parcela anterior, para comprovarem os recolhimentos das demais parcelas, devendo incidir, sobre cada valor mensal, atualizado monetariamente, os juros de mora devidos, no caso do débito, na forma prevista na legislação em vigor, alertando os responsáveis de que a falta de comprovação do recolhimento de qualquer parcela importará o vencimento antecipado do saldo devedor, nos termos do § 2º do art. 217 do Regimento Interno deste Tribunal; 
g) enviar cópia do Acórdão que vier a ser proferido à Secretaria Especial de Cultura e às responsável, para ciência, informando-lhes que a deliberação, acompanhada do Relatório e do Voto que a fundamentarem, estará disponível para a consulta no endereço www.tcu.gov.br/acordaos;
h) encaminhar cópia da deliberação, bem como do relatório e do voto que a fundamentarem, ao Procurador-Chefe da Procuradoria da República no Estado de Minas Gerais, nos termos do § 3º do art. 16 da Lei 8.443/1992 c/c o § 7º do art. 209 do Regimento Interno do TCU, para adoção das medidas que entender cabíveis. TC Processo 022.052-2019-4".
	
	É o Relatório.

Maria da Penha Fonseca Lino de Souza - OAB/MG 41.789.

Procurador Júlio Marcelo de Oliveira.

TOMADA DE CONTAS ESPECIAL. AUSÊNCIA DE COMPROVAÇÃO DA REGULAR E INTEGRAL APLICAÇÃO DOS RECURSOS DE CAPTADOS AO ABRIGO DA LEI ROUANET. CITAÇÃO DA RESPONSÁVEL. DILIGÊNCIA À SECRETARIA ESPECIAL DE CULTURA PARA QUE ENCAMINHE MANIFESTAÇÃO SOBRE PRESTAÇÃO DE CONTAS APRESENTADA PELA RESPONSÁVEL. DOCUMENTOS INSUFICIENTES PARA COMPROVAR A APLICAÇÃO REGULAR DOS RECURSOS. CONTAS IRREGULARES. IMPUTAÇÃO DE DÉBITO EQUIVALENTE AO MONTANTE CAPTADO. APLICAÇÃO DE MULTA.

TOMADA DE CONTAS ESPECIAL (TCE)

Secretaria de Controle Externo de Tomada de Contas Especial (SecexTCE).

Tratam os autos de Tomada de Contas Especial instaurada pela Secretaria Especial de Cultura, em desfavor da Sra. Maria Rita Fonseca Lino de Souza (CPF: 060.534.106-08) , em razão da não comprovação, pela ausência de apresentação de prestação de contas, da boa e regular aplicação dos recursos captados mediante incentivo fiscal da Lei Rouanet, no montante de R$ 481.222,00, destinados ao projeto "Acordes" (Pronac 13-10145) , que teve por objeto a educação musical voltada para crianças e jovens de escolas públicas de bairros carentes de Minas Gerais e outros estados, aprovado e autorizado pela Portaria-MinC 691/2013, permitindo a captação de recursos financeiros na forma de doações ou patrocínios (Mecenato) , conforme estipulado na Lei 8.313/1991, alterada pela Lei 9.874/1999 (§§ 1º a 4º da instrução transcrita para o relatório que precede esta deliberação) .
2.	Após o trâmite da TCE em sua fase interna, e frente a ausência de justificativas suficientes para elidir as irregularidades e diante da não devolução dos recursos captados, o Relatório de TCE, o Relatório de Auditoria, o Certificado de Auditoria e o Parecer do Dirigente de Controle Interno concluíram pela imputação de débito equivalente ao montante integral captado (§§ 6º a 9º da instrução) , conclusões essas que foram levadas ao conhecimento do ministro responsável pela área (§ 10 da instrução) .
3.	Já neste Tribunal, a responsável foi regularmente ouvida em audiência e citada, por via postal, pela omissão no dever de prestar contas e pela ausência de comprovação da integral aplicação dos recursos captados nas finalidades previstas, respectivamente (§§ 11 e 12 da instrução) . 
4.	Em resposta, a responsável, após apresentar explicações sobre as razões de seu atraso na apresentação de contas (§§ 14 a 19 da instrução contida na peça 54) , fez juntar aos autos um extenso conjunto de documentos (presente nas peças 49, 50 e 51) capazes de demonstrar, conforme alega, a correta utilização dos recursos captados (§§ 20 e 21 da instrução contida na peça 54) . 
5.	Em vista disso, determinei, por meio de Despacho datado de 17/08/2020 (peça 57) , que fosse realizada diligência à Secretaria Especial de Cultura, para que informasse sobre a regularidade ou não da documentação comprobatória da prestação de contas encaminhada ao Tribunal, bem como as descrições, os valores e as datas de eventuais débitos constatados (§§ 12 a 15 da instrução) .
6.	O parecer financeiro encaminhado a esta Corte, em resposta à diligência, apresentou conclusão no sentido de que, caso a área técnica concluísse pela integral execução do objeto, poder-se-ia acatar as despesas realizadas fora do período autorizado de execução, mas ainda assim haveria ausência de comprovação da adequada aplicação de recursos no montante de R$ 187.672,89, em valores originais (§ 16 da instrução) .  
7.	Não obstante a abertura dada pelo parecer financeiro, a nota técnica concluiu pela impossibilidade de avaliação quanto à execução física do projeto cultural pela ausência de apresentação de documentos previstos na IN MinC nº 1/2013 - como, por exemplo, no caso, cópias de materiais de divulgação, registros videográficos e fotográficos, declarações de pessoas físicas ou jurídicas beneficiadas, relatório final ou relatório de cumprimento do objeto, contendo a descrição das etapas de trabalho, medidas de acessibilidade, etc. -, pelo que deveria ser restituída a integralidade dos recursos captados (§§ 17 e 18 da instrução) .
8.	A unidade técnica informou, ainda, que não foram apresentadas explicações para o atraso na apresentação de prestação de contas, pelo que restaria não justificada essa irregularidade (§ 25 da instrução) .
9.	Acolho as análises procedidas pela SecexTCE em sua instrução, integralmente transcrita para o relatório que precede esta deliberação, cujos principais elementos sumarizei nos parágrafos anteriores, com as quais também anuiu o Representante do MP-TCU em seu parecer, também transcrito para o relatório precedente.
	Assim, concordando com as propostas uniformes apresentadas pela unidade técnica, acolhidas pelo MP/TCU, manifesto-me por que o Tribunal adote o Acórdão que ora submeto à deliberação deste Colegiado.
TCU, Sala das Sessões Ministro Luciano Brandão Alves de Souza, em 4 de maio de 2021.
AUGUSTO SHERMAN CAVALCANTI 
Relator